最　高　行　政　法　院　判　決
　　　　　　　　　　　　　　　　　　 96年度判字第00891號
上　訴　人　日商‧三井金屬業股份有限公司
代　表　人　槙原紘
　　　　　　宮村真平
訴訟代理人　甲○○
被 上訴 人　經濟部智慧財產局
代　表　人　乙○○
上列當事人間因發明專利異議事件，上訴人不服中華民國94年5
月5日臺北高等行政法院92年度訴字第02092號判決，提起上訴。
本院判決如下：
    主  文
原判決廢棄，發回臺北高等行政法院。
　　理  由
一、上訴人於民國（下同）88年8月3日以「金屬模具方案，壓鑄
    方法及壓鑄製品」（下稱系爭案）向被上訴人申請發明專利
    ，經被上訴人編為第00000000號審查，准予專利。公告期間
    ，經原審參加人可成科技股份有限公司等以該專利違反核准
    審定時專利法第20條第1項第1款及第2項之規定，對之提起
    異議，案經被上訴人審查，於91年8月28日以（91）智專三
    （三）05039字第09189001972號專利異議審定書為異議成立
    ，應不予專利之處分。上訴人不服，提起訴願，遭決定駁回
    ，提起行政訴訟，經原審92年度訴字第02092號判決（下稱
    原判決）駁回後，遂提起本件上訴。
二、本件上訴人主張：（一）異議證據三之圖式並不足以證明系
    爭案申請專利範圍第1項之發明有申請前已見於刊物或已公
    開使用之事實，自不具有充分之證據力，應不足採，故系爭
    案申請專利範圍第1項之發明確係具有新穎性。其次，異議
    證據三之圖式亦與系爭案第2項之構成內容無關連。再者，
    異議證據三對於達成系爭案功效之技術思想完全未有隻字片
    語之敘及，故異議證據三不足以證明系爭案第2項不具備專
    利要件。（二）參加人等所提出之所有引證案中，該等引證
    資料皆不足以證明系爭案第3項及第4項有不符專利要件之事
    實。（三）異議證據三、異議證據四皆不足以證明系爭案第
    5項有不具進步性之事實，自不能以之否定系爭案第5項原已
    獲審查通過之專利權，故系爭案第5項之專利要件乃無可置
    疑。（四）異議證據五、六為關於鋁合金之壓鑄，而非鎂合
    金之壓鑄，故不具證據適格之能力，自不宜作為異議證據，
    且不足以證明系爭案第6項有不具進步性之事實。因而，系
    爭案第6項之專利要件實已充分完備。（五）系爭案第7項之
    各項特定條件皆具有其可達特殊效果之重要意義，而非單純
    無意義之數值限定。換言之，該第7項之發明係同時具備第5
    項及第6項之所有條件，而該第5、6項皆已具備法定專利要
    件，故該第7項允符專利要件之事實應至為顯著。（六）系
    爭案申請專利範圍第8、9、10項係分別就第5、6、7項之要
    件界定壓鑄製品之壁厚為1.5mm以下，由於第5、6、7項均充
    分具備專利要件，故該第8、9、10項之專利要件當無疑義。
    （七）第5、6、7、8項充分具備法定專利要件，且組成之鎂
    合金同樣未載於異議證據三、四中，故第11、12、13、14項
    當然具備專利要件。（八）依據專利法施行細則第16條第2
    項，以及第5、6、7、8、11項充分允符法定專利要件之事實
    ，第15、16、17、18、19項亦應具備專利要件。亦即，系爭
    案申請專利範圍第15至19項係分別申請依第5至8項確具進步
    性之方法所製得之壓鑄製品，而非僅屬成品品質之敘述，自
    難謂有任何不具進步性之違法事實。此外，原處分僅略稱系
    爭案申請專利範圍第8項不具進步性，卻未就該第8項為何不
    具進步性提出任何具體理由或引證，其認事用法顯有瑕疵，
    其處分自屬不當等語。
三、被上訴人則以：（一）系爭案申請專利範圍第5至9項，被上
    訴人已分別就其所依附之各項已不具新穎性或不具進步性，
    而認各項亦不符專利要件，被上訴人於異議審定理由已論述
    甚明。第5、6、7項被上訴人已論明不具進步性，第8、9、1
    0項亦僅為製品尺寸厚數值限定，不具進步性。被上訴人實
    已論明第5、6、7、8項不具進步性，申請專利範圍第11至19
    項各項被上訴人亦已一一論述其不具進步性。上訴人謂僅在
    審定理由8、9略稱申請專利範圍第8項不具進步性，惟申請
    專利範圍第8項僅為尺寸厚之限定，自不具進步性。（二）
    系爭案申請專利範圍第3、4項係述及澆口寬度方向之速度分
    布設定成差為1m/sec以下，此一速度差因係屬單純流道速度
    均勻度問題，亦即流道速度在流道寬度方向的每個點愈均勻
    愈佳，流道壁愈光滑速度差愈小，此極為習知，在異議證據
    三第32頁有澆口速度均勻之揭示，速度分布設定成差為1m/s
    ec以下屬可直接推導，故不具新穎性。（三）系爭案申請專
    利範圍第6項及第7項已被揭示，不具進步性。又，申請專利
    範圍第8項亦不具進步性。（四）系爭案申請專利範圍第1項
    特徵含二部分，1.豎澆道至各澆口直接設橫流道，2.澆口間
    非澆口部分之距離10mm以下，如原處分所述無論直接或間接
    比屬既有技術，且如異議證據三第28頁圖2.2，該圖之左側
    之圖即揭示豎澆道直接設棋流道進入充填區。又由異議證據
    三第49頁圖2.59亦有揭示，另由異議證據三之第117頁圖8.1
    4可由比例計算相鄰澆口間距離設有為10mm以下（由其申請
    專利範圍按文字界定係指相鄰接澆口間之非澆口距離，所謂
    澆口係指兩澆口中間線距扣除兩澆口之澆口寬除以2）。另
    申請專利範圍第2項橫流道內圓角半徑5mm以下者，由異議證
    據三第29頁圖2.6已揭示必須設流道內圓避免氣體捲入及有
    利流動，證據明顯顯示避免擾流不能設直角而要設圓角，就
    如同汽車要設成有圓弧之流線避免擾流。申請專利範圍第3
    、4項有揭示流道壁愈光滑速度差愈小，此極為習知，故流
    道必須lapping拋光，申請專利範圍第5、6、7項上訴人謂未
    揭示易縮裂表面溫較邊低10K以上，惟除上述HOT SPOT須冷
    卻外，異議證據三第46頁亦可見圖2.48、2.49之說明熱流收
    斂或集中位置應設冷卻水管。申請專利範圍第8、9、10內容
    於異議證據四第34頁第5圖已揭示板厚，申請專利範圍第11
    、12、13、14於異議證據三第84頁已揭示各成份，申請專利
    範圍第15、16、17、18、19項為單純成品品質之敘述，如異
    議證據三之第39頁2.42熱流控制及第89頁品質之管控，上訴
    人所述與事實不符等語，資為抗辯。
四、原審駁回上訴人在第一審之訴，係以：（一）系爭案有無應
    不予專利之情形，自應以核准審定時所適用之83年1月21日
    修正施行之專利法為斷。（二）依引證一圖8.14之右下角所
    揭示之相鄰澆口間之非澆口部分之距離，經由比例方式計算
    結果「480mm（金屬模具實際長度）：98mm（圖上實際測量
    長度）＝D（相鄰接口實際距離）：2mm（圖上實際測量距離
    ）」，可知該圖8.14所揭示之相鄰接口間之實際距離D亦為
    10mm以下（D＝9.7959）。且引證一如同系爭案亦設定複數
    個澆口並從豎澆道至各澆口直接設橫流道，雖然上訴人主張
    系爭案係全部尺寸皆設10mm以下，但系爭案此一個數上差異
    ，係可依成形條件或形品大小而可予變化者，引證一既已揭
    示系爭案申請專利範圍之主要技術構成，即不能謂系爭案仍
    具新穎性。又澆口揭示相鄰接澆口間之非澆口部分之距離為
    10mm以下，系爭案與引證一該澆口揭示相鄰接澆口間之非澆
    口部分之距離為10mm以下個數差異僅屬數值之限定，或成形
    條件差異必致之必然變化，此部分縱非全然為引證一所揭露
    ，而具新穎性，但仍為熟習該項技術者所能輕易思及，而不
    具進步性，該部分事證亦屬明確，系爭案申請專利範圍第1
    項之技術內容應不符專利要件。又上訴人所指引證一並無揭
    示系爭案從豎澆道至各澆口直接設橫流道及引證一較系爭案
    多了「共用澆口」「共用澆道」。但查，引證一第117頁圖
    8.14及第129頁圖8.23已揭示金屬模具具有多數個澆口，並
    從豎澆道至各澆口直接設置橫流道。另引證一第28頁圖22，
    該圖之左側之圖即揭示豎澆道直接設橫流道進入充填區；第
    49頁圖2.59亦有直接設置橫流道之揭示，上訴人主張引證一
    未揭示豎澆道直接設橫流道之技術特徵一節，並非可採。（
    三）系爭案申請專利範圍第2項所載橫流道內圓角半徑5mm以
    下部分，此由引證一第29頁圖2.6已揭示必須設流道內圓避
    免氣體捲入及有利流動，足以證明避免擾流不能設直角而要
    設圓角之技術內容。而系爭案申請專利範圍第2項所述之橫
    流道體積、總斷面積、澆口斷面積、內圓角等技術構成已揭
    示於引證一第28、29、129頁所顯示充填平衡之技術。又新
    穎性之判斷，除比對數值是否雷同外，尚含能由熟習該項技
    術者直接推導。系爭案內圓角半徑R為5mm，係依成品大小、
    體積等因素而設，僅係數值限定，仍屬可直接推導者。再系
    爭案申請專利範圍第3、4項係述及澆口寬度方向之速度分布
    設定成差為1m/sec以下，惟在引證一第32頁已有澆口速度均
    勻之技術揭示，而速度差因屬單純流道速度均勻度問題，亦
    即流道速度在流道寬度方向的每個點愈均勻愈佳，流道壁愈
    光滑速度差愈小，則技術原理既為習知，則參照引證一第32
    頁有澆口速度均勻之揭示，系爭案第3、4項將速度分布設定
    成差為1m/sec以下仍屬可直接推導，自不具新穎性。因此，
    系爭案第1、2、3、4項申請專利範圍既不具新穎性，上訴人
    主張以系爭案申請專利範圍第5項、第6項係以使用第1、2、
    3、4項之金屬模具方案為必要，因系爭案引證資料完全未有
    此等技術條件相組合，此等技術條件與系爭案第1、2、3或4
    項之模具方案相組合，以及此等條件相組合時，可以達成前
    述目的（功效）之技術思想的提示或暗示，顯見該等引證案
    皆不足以證明系爭案第5、6項有不具進步性之事實，並非可
    採。（四）引證一第10頁已揭示與系爭案相同之鎂合金壓鑄
    模具，其模具溫度亦標示有200～250℃，該溫度係在系爭案
    鎂合金模具溫150～350℃之範圍內，又模具模穴部分易裂模
    具之表面將溫度下降，則屬一般既有技術HOT SPOT易縮裂處
    之必然對策。而所謂HOT SPOT即係澆口處、模穴處，而COLD
    SPOT即係遠離澆口處，冷卻水管處等，將HOT SPOT熱點之溫
    下降防其過熱造成縮裂為既有知識，故所謂降10度K為既有
    技術。此外，設空氣壓100mmHg以下則在引證四第113頁已揭
    示模具內空氣壓小於50mmHg及第114頁揭示模具內空氣壓在
    50～100mmHg，又脫模劑引證三第64頁第1圖顯示添加劑使用
    石墨、雲母、矽膠等。因此，申請專利範圍第6項已被揭示
    ，不具進步性。另系爭案申請專利範圍第7項之鎂合金金屬
    溫580～750℃、填充速度設定為1/100～10/100秒充填係增
    壓設定為200kgf/cm2以上，模具溫保持在150℃～350℃，易
    縮裂模穴溫下降10°K，空氣壓100mmHg以下，添加劑使用石
    墨、BN、雲母、矽膠。以上各項數據部分如上述申請專利範
    圍第6項已被揭示，而鎂金屬溫580～750℃者部分，由引證
    一第9頁之鎂合金金屬熔解溫在630℃～650℃，已揭示在上
    述系爭案580℃～750℃之內，射出速度1/100～10/100秒亦
    揭示於引證二第34頁第5圖，申請專利範圍第7項亦不具進步
    性。申請專利範圍第8項之製法，其中鑄造壁厚為1.5mm以下
    之產品除僅為產品厚之數值限定外，其中引證一壓模具設計
    手冊第11頁表1.10亦有鎂合金壁厚為0.8～1.2亦揭示有系爭
    案壁厚1.5mm以下。另引證二第34頁第5圖亦具壁厚1.5mm數
    值。另申請專利範圍第8、9、10內容於引證二第34頁第5圖
    已揭示板厚，申請專利範圍第11，12、13、14於引證一第84
    頁已揭示各成份，申請專利範圍第15、16、17、18、19項則
    為單純成品品質之敘述，如引證一之第39頁2.42熱流控制及
    第89頁品質之管控等皆不具進步性，均據被上訴人就上訴人
    起訴之主張詳明具體補充答辯，核屬可採。上訴人主張被上
    訴人之說明不足以證明系爭案不具新穎性或進步性，非有理
    由等語，為其判斷基礎。
五、本院按「稱發明者，謂利用自然法則之技術思想之高度創作
    。」、「凡可供產業上利用之發明，無下列情事之一者，得
    依本法申請取得發明專利：一、申請前已見於刊物或已公開
    使用者。但因研究、實驗而發表或使用，於發表或使用之日
    起六個月內申請專利者，不在此限。二、有相同之發明或新
    型申請在先並經核准專利者。三、申請前已陳列於展覽會者
    。但陳列於政府主辦或認可之展覽會，於展覽之日起六個月
    內申請專利者，不在此限。」、「發明係運用申請前既有之
    技術或知識，而為熟習該項技術者所能輕易完成且未能增進
    功效時，雖無前項所列情事，仍不得依本法申請取得發明專
    利。」分別為系爭案異議審定時專利法第19條、第20條第1
    項及第2項定有明文。上訴人申請專利範圍第1項特徵包含二
    部分，其中之一為澆口間非澆口部分之距離10mm以下，異議
    案證據三即引證一圖8.14之右下角所揭示之相鄰澆口間非澆
    口部分之距離是否為10mm以下，上訴人就此部分仍有爭執（
    按即原審卷一第89頁，上訴人放大示意圖上之S1之距離，被
    上訴人對S2、S3之距離，已超過10mm，並不爭執）。原判決
    以引證一圖8.14之右下角所揭示之相鄰澆口間之非澆口部分
    之距離，經由比例方式計算結果「480mm（金屬模具實際長
    度）：98mm（圖上實際測量長度）＝D（相鄰接口實際距離
    ）：2mm（圖上實際測量距離）」，可知該圖8.14所揭示之
    相鄰口澆間之實際距離D亦為10mm以下（D＝9.7959），因認
    系爭案申請專利範圍第1項之該特徵，係屬申請前已見於刊
    物，固非無見；惟上訴人於原審準備程序時，業已陳述「該
    圖兩距位置(按指引證一圖8.14之右下角所揭示之相鄰澆口
    間之非澆口部分之距離)不對，（被上訴人）故意取位置最
    小的地方，所謂澆口就是物品（按指熔液）進入的地方」(
    見原審93年7月21日筆錄)；而被上訴人於上訴答辯狀則稱「
    上訴人所繪製之兩線段5mm中之左線段，很明顯已偏離澆口
    之邊界，而向左深入澆口之內部(按見原審卷第89頁上訴人
    影印放大之示意圖)」，二者何者為正確，涉及非澆口部分
    之正確距離為何?原判決就此未為說明，即逕採認被上訴人
    所計算之9.8mm為本件非澆口部分之距離，已有判決不備理
    由之違法；又引證一圖8.14中，標示右側220mm與左側170mm
    之圖上實測距離似均為35mm，其比例亦有疑問?仍有待原審
    查明；再者，依被上訴人答辯狀所稱「由上訴人申請專利範
    圍按文字界定，係指相鄰接澆口間之非澆口距離，所謂澆口
    (按應係非澆口距離之誤寫)係指兩澆口中間線距扣除兩澆口
    之澆口寬除以2」，則被上訴人逕以引證一圖8.14圖上右下
    角實測距離2mm與480mm之比例計算所得9.8mm，作為相鄰接
    澆口間之非澆口距離，與其答辯狀所稱非澆口距離係指「兩
    澆口中間線距，扣除兩澆口之澆口寬除以2」，而被上訴人
    並未依此計算得出非澆口距離之數字究為若干？亦有未合；
    凡此，均攸關引證一右下角之非澆口距離，是否在10mm以下
    ，系爭案此部分是否業因申請前已見於刊物，而不具新穎性
    ，原判決未予論究敘明，尚嫌速斷。綜上，本件關於爭執之
    非澆口之距離究為若干，事實仍有未明，本院無從就被上訴
    人以引證一否定系爭案該部分之新穎性是否合法，為法律上
    之論斷。從而，本件上訴為有理由，應將原判決廢棄發回原
    審。
據上論結，本件上訴為有理由，依行政訴訟法第256條第1項、第
260條第1項，判決如主文。
中　　華　　民　　國　　96　　年　　5　　 月　　24　　日
                  第四庭審判長法  官　鍾　耀　光
                              法  官  姜　仁　脩
                              法  官　王　德　麟
                              法  官　黃　清　光
                              法  官　吳　慧　娟
以  上  正  本  證  明  與  原  本  無  異
中　　華　　民　　國　　96　　年　　5　　 月　　24　　日
　　　　　　　　　　　　　　　書記官　阮　桂　芬
